【裁判字號】    92,簡上,201
【裁判日期】    920829
【裁判案由】    確認本票債權不存在
【裁判全文】
臺灣臺中地方法院民事判決  九十二年度簡上字第二０一號
    上  訴  人  乙○○
    被上訴人    甲○○○
右當事人間請求確認本票債權不存在事件，上訴人對於中華民國九十二年四月八日本
院沙鹿簡易庭九十二年度沙簡字第一一八號第一審判決提起上訴，本院判決如左：
    主      文
上訴駁回。
第二審訴訟費用由上訴人負擔。
    事      實
甲、上訴人方面：
  一、聲明：
    （一）原判決廢棄。
    （二）被上訴人在第一審之訴駁回。
    （三）第一、二審訴訟費用由被上訴人負擔。
  二、陳述：除與原審判決書所載者相同茲予引用外，補稱：上訴人參加訴外人楊秋
      錦之互助會，被上訴人經由楊秋錦之介紹而向上訴人借款，楊秋錦乃將三十萬
      元轉交與被上訴人，被上訴人為此簽發面額新台幣（下同）三十萬元、發票日
      民國八十六年九月十三日、到期日九十年二月一日、票號00000000號
      之本票一紙，並經楊秋錦背書（下稱系爭本票），而上訴人核對被上訴人身分
      證字號無誤後，即收受系爭本票為憑。上訴人已善意取得被上訴人簽發之系爭
      本票，縱使兩造間並無借款關係，依票據文義性及票據法律關係，被上訴人應
      負票據責任，是被上訴人起訴確認上訴人對於被上訴人就系爭本票債權不存在
      ，顯無理由。
  三、證據：除援用原審之立證方法外，並提出戶籍謄本一件為證。
乙、被上訴人方面：
  一、聲明：如主文所示。
  二、陳述：除與原審判決書所載者相同茲予引用外，補稱：被上訴人不認識上訴人
      ，亦未簽發系爭本票而向上訴人借款三十萬元，是其毋庸負票據責任，故上訴
      人對於被上訴人就系爭本票債權不存在。
  三、證據：援用原審之立證方法。
    理      由
一、被上訴人起訴主張其未向上訴人借款三十萬元，亦未簽發系爭本票交付予上訴人
    ，詎上訴人竟執系爭本票，向本院聲請准予對被上訴人強制執行之裁定，經本院
    以九十二年一月十七日九十二年度票字第一三五三號民事裁定准許在案，被上訴
    人為此提起本件確認系爭本票債權不存在之訴，確認上訴人對於被上訴人就系爭
    本票債權不存在等語。上訴人則以被上訴人經由楊秋錦向上訴人借款三十萬元，
    ，被上訴人乃簽發系爭本票交付上訴人，上訴人並將該借款交由楊秋錦轉交被上
    訴人，是被上訴人因向上訴人借款三十萬元而簽發系爭本票。退步言，縱使兩造
    間無借款關係，依票據文義性及票據法律關係，被上訴人應負票據責任等語置辯
    。
二、按票據為無因證券，僅就票據作成前之債務關係，無庸證明其原因而已，至該票
    據本身是否真實，即是否為發票人所作成，即應由票據債權人負證明之責，此觀
    民事訴訟法第二百七十七條規定之法理至明，最高法院五十年台上字第一六五九
    號著有判例。倘發票人主張本票係偽造，對執票人提起本票債權不存在之訴，應
    由執票人就本票為真正之事實，先負舉證責任。上訴人主張其執有之系爭本票為
    被上訴人所簽發等語。而被上訴人否認其簽發系爭本票。揆諸前揭說明，上訴人
    自應舉證證明被上訴人簽發系爭本票之事實。經查：上訴人於本件確認系爭本票
    債權不存在事件之審理期間，聲請本院命被上訴人書寫文字，以比對系爭本票之
    筆跡，是否為被上訴人所為，本院為確認系爭本票為何人所簽發，乃命被上訴人
    當庭書寫其姓名、住所、票面金額及國民身分證字號等項目各三次（參照本院九
    十二年六月二十日準備程序筆錄），經本院以肉眼比對系爭本票及被上訴人當庭
    書寫之文字，認兩者間有關被上訴人簽名、住所、票面金額及國民身分證字號等
    項目，均屬同一人即被上訴人所為。準此，系爭本票確為被上訴人簽發，被上訴
    人之上開抗辯，即不足採。
三、按票據固為無因證券，票據債務人不得以自己與發票人或執票人前手間所存在之
    抗辯事由，對抗執票人。然發票人非不得以自己與執票人間所存之抗辯事由對抗
    執票人，此觀票據法第十三條本文之反面解釋自明。倘發票人提出其基礎原因關
    係不存在之對人抗辯，執票人自應就該基礎原因關係存在之積極事實，負舉證責
    任（參照最高法院八十七年度台上字第一六０一號判決）。上訴人固主張其參加
    楊秋錦之互助會，經由楊秋錦將借款交付與被上訴人，是被上訴人簽發系爭本票
    而向其借款三十萬元云云（參照本院九十二年八月十五日言詞辯論筆錄）。惟被
    上訴人否認兩造間有金錢借貸關係等語。既然被上訴人以基礎原因關係不存在之
    對人抗辯，對抗上訴人，是上訴人則應舉證證明基礎關係存在之事實，即兩造間
    有三十萬元之借貸關係有效成立之積極事實。經查：
  （一）消費借貸，因金錢或其他代替物之交付而生效力。而票據為無因證券，票據
        債權人就其取得票據之原因，固不負證明之責任，惟執票人既主張係票據發
        票人向其借款而簽發交付，以為清償方法，債務人復抗辯其未收受借款，消
        費借貸並未成立，則就借款已交付事實，即應由執票人負舉證責任（參照最
        高法院七十三年度第一次民事庭會議決議、八十五年度台上字第一九九０號
        判決）。上訴人雖主張被上訴人如未向其借款，被上訴人不會簽發系爭本票
        與上訴人云云，然金錢借貸契約為要物契約，應由貸與人就交付金錢之事實
        負舉證責任。蓋本票為無因證券，交付本票之原因不一，是上訴人僅提出系
        爭本票作為借款之憑證，自不足證明其前有交付借款三十萬元與被上訴人之
        事實。
  （二）上訴人雖主張被上訴人交付系爭本票時，其有核對被上訴人之身分證字號，
        並進而得知被上訴人任職於台中技術學院（即原台中商專）等語（參照原審
        九十二年三月十一日言詞辯論筆錄）。惟縱使上訴人所言實屬，然核對身分
        證之原因甚多，其與交付借款並無必然關係，尚難據以認定上訴人有交付借
        款與被上訴人之事實。至於系爭本票之背書人楊秋錦，目前住所不明，無法
        到庭證明兩造是否有借貸關係存在，此亦為兩造所不爭執（參照本院九十二
        年六月二十日準備程序筆錄）。除此，上訴人未再舉其他事證，供本院斟酌
        兩造間確有借貸關係存在，是上訴人主張其對於被上訴人就系爭本票之債權
        存在云云，即無可採。
四、綜上所述，上訴人既無法證明兩造間有三十萬元之借貸關係有效成立及曾交付三
    十萬元款項與被上訴人等事實，已如前述，自難認其主張為可採。從而，被上訴
    人訴請確認上訴人持有以被上訴人名義所簽發系爭本票，對被上訴人之債權不存
    在，洵屬有據，應予准許。是原審判決准被上訴人所請，於法並無違誤。上訴意
    旨指摘原判決不當，求予廢棄改判，為無理由，應予駁回其上訴。
五、據上論結，本件上訴為無理由，依民事訴訟法第四百三十六條之一第三項、第四
    百四十九條第一項、第七十八條，判決如主文。
中      華      民      國    九十二    年      八      月    二十九    日
                                    臺灣台中地方法院民事第四庭
~B審判長法官  張恩賜
~B法      官  戴博誠
~B法      官  林洲富
右為正本係照原本作成
不得上訴。
中      華      民      國    九十二    年      八      月    二十九    日
~B法院書記官  郭佳雯


司法院資訊處製作；財團法人民間司法改革基金會備份。
